ACORDAO-COMPLETO-2477497

ACÓRDÃO 7571/2021 ATA 14/2021 - PRIMEIRA CÂMARA

VISTOS, relatados e discutidos estes autos de recurso de reconsideração interposto por Kennedy Donald de Carvalho contra o Acórdão 3023/2019-TCU-Primeira Câmara;
ACORDAM os ministros do Tribunal de Contas da União, reunidos em sessão da 1ª Câmara, diante das razões expostas pelo relator, em:
9.1. não conhecer do recurso de reconsideração, com fundamento no art. 32, inciso I e parágrafo único, da Lei 8.443/1992, e nos arts. 277, inciso I, e 285, caput e § 2º, do Regimento Interno do TCU, por restar intempestivo;
9.2. dar ciência desta deliberação ao recorrente.

Recurso de reconsideração interposto contra deliberação que julgou irregulares as contas do gestor e condenou-o ao pagamento do débito apurado.

Primeira Câmara

Ministério dos Esportes (extinto).

3. Recorrente: Kennedy Donald de Carvalho (XXX.211.046-XX).

13.1. Ministros presentes: Walton Alencar Rodrigues (Presidente), Benjamin Zymler, Vital do Rêgo (Relator) e Jorge Oliveira.
13.2. Ministros-Substitutos presentes: Augusto Sherman Cavalcanti e Weder de Oliveira.

VITAL DO RÊGO

Ministro Walton Alencar Rodrigues.

Trata-se de recurso de reconsideração interposto por Kennedy Donald de Carvalho contra o Acórdão 3023/2019-TCU-Primeira Câmara (peça 37) , por meio do qual esta Corte de Contas julgou suas contas irregulares, imputando-lhe débito e multa.
2.	A Secretaria de Recursos, na manifestação constante da peça 155, que contou com o aval do corpo diretivo daquela unidade especializada (peças 156 e 157) , ao se manifestar sobre a admissibilidade do recurso, apontou a intempestividade da peça recursal e fez outras observações, conforme excerto a seguir transcrito, verbis:
		2.2.
	Tempestividade

O recurso de reconsideração foi interposto dentro do prazo previsto na Lei Orgânica e no Regimento Interno do TCU?

	Nome do Recorrente
	Notificação
	Interposição
	Resposta

	Kennedy Donald de Carvalho
	19/7/2019 - MG (Peça 56) 
	21/10/2020 - DF
	Não

	Data de notificação da deliberação: 19/7/2019 (peça 56) .
Data de oposição dos embargos: 31/7/2019 (peça 57) .
Data de notificação dos embargos: 14/1/2020 (peça 86) .
Data de protocolização do recurso: 21/10/2020 (peça 130) .
É possível afirmar que o recorrente foi devidamente notificado acerca do acórdão original, bem como do julgamento dos embargos, por meio do Ofício 5561/2019-TCU/Secex-TCE (peças 47 e 56) e do Ofício 177/2020-TCU/Seproc (peça 81 e 86) , no seu endereço, conforme contido nas pesquisas de endereço de peças 42 e 70, e de acordo com o disposto no art. 179, II, do RI/TCU.               
Considerando que a oposição de embargos de declaração é causa de suspensão do prazo para interposição dos demais recursos (art. 34, § 2º da LOTCU) , ainda que interpostos por terceiros, conclui-se que, para a presente análise de tempestividade, devem ser considerados tanto o lapso ocorrido entre a notificação da decisão original e a oposição dos referidos embargos, quanto o prazo compreendido entre a notificação da deliberação que julgou aos embargos e a interposição do presente recurso.
Assim, conclui-se que o presente recurso resta intempestivo, senão vejamos.
Com relação ao primeiro lapso temporal, entre a notificação da decisão original e a oposição de embargos, transcorreram nove dias. Considerando que "a data de início do prazo é contada a partir do primeiro dia em que houver expediente no Tribunal", nos termos do art. 19, §3º, da Resolução/TCU 170/2004, o termo a quo foi o dia 22/7/2019.
No que concerne ao segundo lapso, entre a notificação acerca do julgamento dos embargos e a interposição do recurso, passaram-se mais de 180 dias (termo a quo: 15/1/2020; termo final para interposição tempestiva: 21/1/2020) .
Do exposto, conclui-se que o expediente foi interposto intempestivamente.

	2.2.1. Em sendo intempestivo, houve superveniência de fatos novos?
	N/A

	De acordo com o artigo 32, parágrafo único, da Lei 8.443/92, não se conhecerá de recurso interposto fora do prazo, salvo em razão da superveniência de fatos novos, na forma do Regimento Interno/TCU.
Regulamentando esse dispositivo, o art. 285, § 2º, do Regimento Interno/TCU dispõe que:
Não se conhecerá de recurso de reconsideração quando intempestivo, salvo em razão de superveniência de fatos novos e dentro do período de cento e oitenta dias contado do término do prazo indicado no caput, caso em que não terá efeito suspensivo.
Considerando que no caso em exame já transcorreu o prazo de cento e oitenta dias, não há que se falar em exame de fatos novos a autorizar o conhecimento do recurso.

		2.3.
	Legitimidade

	Trata-se de recurso interposto por responsável/interessado habilitado nos autos, nos termos do art. 144 do RI-TCU? 
	Sim

		2.4.
	Interesse

	Houve sucumbência da parte?
	Sim

		2.5.
	                       Adequação

	O recurso indicado pelo recorrente é adequado para impugnar o Acórdão 3023/2019-TCU-Primeira Câmara?
	Sim

		2.6.
	Observações

	2.6.1 Análise de prescrição
No exame da prescrição, a Serur tem adotado os entendimentos detalhados na peça 154, que contém estudo e pronunciamentos anteriores da secretaria sobre o tema. Nessas manifestações estão desenvolvidas as seguintes premissas, que serão utilizadas no presente exame: 
a)  ao julgar o RE 636.886, o STF conferiu nova interpretação ao art. 37, § 5º, da Constituição Federal, fixando a tese de que "é prescritível a pretensão de ressarcimento ao erário fundada em decisão de Tribunal de Contas";
b)  as pretensões punitiva e de ressarcimento devem observar o mesmo regime na atividade de controle externo, dado o objetivo comum da prescrição, de fixar prazo para o Tribunal de Contas agir, para caracterizar o ilícito, identificar seu autor, dimensionar as consequências da conduta e impor as consequências legais, independentemente de tais consequências terem natureza punitiva ou ressarcitória;
c)  até que sobrevenha norma específica, entende-se que a prescrição das pretensões punitiva e de ressarcimento, no processo de controle externo, deve observar o regime Lei 9.873/1999, na linha dos recentes pronunciamentos do STF a respeito. Assim, sem prejuízo de se realizar o exame da prescrição também segundo o prazo decenal previsto no Código Civil, o critério adotado, na formulação da proposta de encaminhamento, será o da Lei 9.873/1999.  
Análise da prescrição segundo os critérios do Acórdão 1441/2016-TCU-Plenário
No que se refere à pretensão punitiva, o TCU tem tradicionalmente aplicado os critérios definidos no Acórdão 1441/2016-TCU-Plenário, que, em incidente de uniformização de jurisprudência, orientou-se pela aplicação do Código Civil e definiu, em linhas gerais, que a prescrição da pretensão punitiva subordina-se ao prazo geral de dez anos (Código Civil, art. 205) , contado a partir da data da ocorrência do fato e interrompido pelo ato que ordenar a citação, a audiência ou a oitiva da parte. Após a interrupção, reinicia-se a contagem do prazo de dez anos para que o processo seja julgado.
Entre outras razões que justificaram a adoção desse critério destaca-se a de que o citado dispositivo constitui uma cláusula geral a ser empregada sempre que a pretensão for prescritível, mas a lei não estabelecer um prazo específico, como na hipótese.
No caso de repasses sujeitos a prestação de contas específica, a data de transferência dos recursos ou a data de glosa de despesas são termos adequados para a incidência de encargos legais (art. 9º da IN-TCU 71/2012) , mas não para início da prescrição. Para esta finalidade considera-se, no regime do Código Civil, o dia seguinte ao fim do prazo para a prestação de contas (art. 4º, § 1º, I, da citada IN) ou a data de entrega da prestação de contas, o que ocorrer primeiro.
O ajuste em exame nos autos previa prestação de contas até o dia 29/1/2010 (peça 2, p. 1 - Cláusula Quinta - 30 dias do término da vigência: 30/12/2009 - peça 2, p. 1) e o responsável apresentou a prestação de contas em 29/7/2009 (peça 2, p. 25) . Logo, a prescrição de eventual ressarcimento começa a fluir em 30/7/2009, data da entrega da prestação de contas, que ocorreu primeiro do que a data-fim para tal. 
Conforme se verifica nos autos, a citação do recorrente foi autorizada por meio do Pronunciamento de Secretário (peça 14) , em 10/6/2016, nos termos da delegação de competência conferida Ministro Relator Walton Alencar. Considerando que o início do prazo prescricional se deu em 30/7/2009, o interregno entre essa data e as ordens de citação é inferior aos dez anos, não cabendo se falar de prescrição do débito e da pretensão punitiva desta Corte.
Por sua vez, o acórdão recorrido foi proferido em sessão de 9/4/2019 (peça 37) .
Sendo assim, não foi ultrapassado o prazo prescricional decenal nos moldes do Código Civil.
Considerando a premissa de que as pretensões punitiva e de ressarcimento se submetem ao mesmo regime, conclui-se que não estariam prescritas tanto a possibilidade de aplicação de multa, quanto a de condenação ao ressarcimento, caso fossem adotados, para ambos os fins, os parâmetros definidos no Acórdão 1441/2016-TCU-Plenário.
 Análise da prescrição pelo regime da Lei 9.873/1999
Adotando-se os parâmetros fixados na Lei 9.873/1999 ao caso em exame, e considerando-se o prazo geral de cinco anos, observa-se que não ocorreu a prescrição. Para tanto, é preciso considerar os seguintes parâmetros: 
a) Termo inicial: 
A Lei 9.873/1999 apresenta um prazo prescricional geral de cinco anos, contados da data da prática do ato ou, no caso de infração permanente ou continuada, do dia em que tiver cessado (art. 1º) . No caso de convênios e instrumentos congêneres, tal prazo só começa a fluir no momento em que forem prestadas as contas, mesmo que já esteja vencido o prazo para tanto (como enfatizado pelo STF no voto do ministro Roberto Barroso, no MS 32.201, assim como no voto do ministro Gilmar Mendes, no RE 636.886) .
No caso em questão, as contas foram prestadas em 29/7/2009 (peça 2, p. 25) , sendo esse o termo inicial para a contagem do prazo prescricional da lei.
b) Interrupções por atos inequívocos de apuração dos fatos: 
No regime da Lei 9.873/1999, a prescrição se interrompe "por qualquer ato inequívoco que importe apuração do fato" (art. 2º, II) , conforme a seguir: 
em 29/6/2010, mediante Parecer Técnico de Prestação de Contas Final 9/2010 (peça 2, p. 5-10) ;
em 15/3/2012, mediante Parecer Técnico de Prestação de Contas Final 6/2012 (peça 2, p. 12-15) ;
em 17/10/2014, com a emissão do Relatório de TCE 49/2014 (peça 8, p. 32-36) ;
em 2/7/2015, com o Pronunciamento Ministerial, opinando pela irregularidade das contas (peça 8, p. 47) .  
c) Interrupção pela citação do responsável: 
A prescrição também é interrompida "pela notificação ou citação do indiciado ou acusado, inclusive por meio de edital", nos termos do art. 2º, I, da Lei 9.873/1999. E, no regime dessa lei, a interrupção se dá pela citação propriamente dita, e não pelo despacho que a ordena. Com esse fundamento, houve a interrupção, em 27/6/2016, com a citação da responsável, por meio do Ofício 1440/2016-TCU-SECEX-MG (peças 17 e 22) .
d) Interrupção pela decisão condenatória recorrível: 
Por fim, a prescrição também se interrompe "pela decisão condenatória recorrível" (art. 2º, III, da Lei 9.873/1999) . Com esse fundamento, houve a interrupção em 9/4/2019, data da sessão em que foi proferido o acórdão (peça 37) . 
e) Da prescrição intercorrente: 
Nos termos do art. 1º, § 1º, da Lei 9.873/1999, opera-se a prescrição intercorrente se o processo ficar paralisado por mais de três anos, aguardando "julgamento ou despacho". 
Note-se que há uma correlação entre essa hipótese e as causas de interrupção da prescrição do art. 2º. Com efeito, uma vez interrompida a prescrição por alguma das hipóteses do art. 2º, o processo não pode ficar inativo, sem qualquer inovação processual relevante, por mais de três anos.  
Trata-se de prazo específico, não se aplicando nem o prazo geral de cinco anos nem o prazo especial, da lei penal (§ 2º) . A finalidade da prescrição intercorrente, com seu prazo próprio, é a de assegurar a eficiência e celeridade nas apurações administrativas. Seria contrário a essa finalidade a paralisação injustificada do processo por período maior que o triênio estabelecido para a hipótese. 
A extrapolação do prazo de três anos, sem inovação relevante no processo, pode configurar negligência. Por isso, além de se operar a prescrição, deve-se promover a "apuração da responsabilidade funcional decorrente da paralisação, se for o caso".
Em muitas situações o exame da prescrição intercorrente pode ficar prejudicado nos processos já em tramitação no TCU. Como a ação de ressarcimento era considerada imprescritível, as peças que compõem a tomada de contas especial, elencadas no art. 10 da Instrução Normativa TCU 71/2012, não contemplam informações pormenorizadas quanto ao andamento do processo na fase interna, o que pode prejudicar a análise de eventual paralisação por mais de três anos.  
Especificamente quanto a esta TCE, é possível evidenciar que as apurações não sofreram uma interrupção superior a três anos em seu andamento. 
 f) Conclusão pelo regime da Lei 9.873/1999
Independentemente da existência de outras causas interruptivas não elencadas acima (citações no âmbito administrativo, tentativas de solução conciliatória etc.) , cujo levantamento não se fez necessário, observa-se, pelos eventos indicados, que em nenhum momento transcorreu prazo suficiente para se operar a prescrição (nem mesmo se se considerasse o prazo geral de cinco anos) , tomando-se por referência a Lei 9.873/1999, tida pelo STF como norma regente da prescrição da pretensão punitiva pelo TCU.
Partindo-se da premissa de que a pretensão de ressarcimento segue as mesmas balizas, enquanto não houver norma específica a respeito, a demonstração da ocorrência da prescrição punitiva impõe, como consequência, a conclusão de que também inviável a condenação ao ressarcimento do prejuízo apurado nos autos, adotando-se como referência a Lei 9.873/1999, tida pelo STF como norma regente da prescrição da pretensão punitiva pelo TCU. 
No caso concreto, verificou-se que não restou configurada a prescrição em face dos parâmetros estabelecidos pela Lei 9.873/1999. 
Conclusão sobre a prescrição
De todo o exposto, conclui-se que, caso sejam aplicados os regimes prescricionais adotados pelo Acórdão 1441/2016-TCU-Plenário e pela Lei 9.873/99, não ocorreu a prescrição do débito e, consequentemente, da multa proporcional.
A possibilidade de adoção de novo critério, no caso concreto
Por fim, são oportunas algumas considerações sobre a possibilidade de aplicar, neste processo, novo critério para exame da prescrição, diverso do considerado no julgamento originário (que seguiu o Acórdão 1441/2016-TCU-Plenário) .
O art. 926 do CPC positivou a orientação de que "os tribunais devem uniformizar sua jurisprudência e mantê-la estável, íntegra e coerente", com o fim de inibir que decisões contemporâneas adotem soluções distintas para uma mesma questão, comprometendo os valores de isonomia e previsibilidade, essenciais à segurança jurídica.
Isso não impede a reorientação da jurisprudência, sempre que evidenciada a necessidade de ajustar o entendimento à correta exegese das normas legais. E é perfeitamente possível, e até mesmo comum, que a reorientação se dê em grau recursal, pois o recurso devolve à "apreciação e julgamento pelo tribunal todas as questões (...) relativas ao capítulo impugnado" (art. 1.013, § 1º, do CPC) , para que se profira novo julgamento, procedendo-se à correta aplicação do direito.
Todavia, em se tratando de recurso, deve-se observar a proibição de reformatio in pejus, não se aplicando o novo entendimento se dele resultarem efeitos práticos mais gravosos ao recorrente. O novo critério pode ser aplicado, contudo, não só se produzir efeitos favoráveis, mas também se conduzir à manutenção da decisão recorrida, ainda que por outros fundamentos.
O novo parâmetro para exame da prescrição não altera o resultado do julgamento. A condenação se justifica, quer se considere o ressarcimento imprescritível (critério adotado no acórdão recorrido) , quer se realize o exame da prescrição segundo os parâmetros da Lei 9.873/1999. A hipótese em exame, portanto, não é a de reforma do acórdão recorrido, mas a de sua confirmação, por outros fundamentos. Logo, a condenação deve ser mantida, rejeitando-se a arguição de prescrição suscitada pelo responsável.

		3.
	Conclusão da Instrução Preliminar

	Em virtude do exposto, propõe-se:
3.1 não conhecer do recurso de reconsideração interposto por Kennedy Donald de Carvalho, por restar intempestivo em período superior a 180 dias, nos termos do artigo 32, parágrafo único e inciso I, da Lei 8.443/92, c/c o artigo 285, caput e §2º, do RI/TCU;
3.2 encaminhar os autos para o Ministério Público junto ao TCU (MP/TCU)  e, posteriormente, ao gabinete do relator competente para apreciação do recurso;
3.3 à unidade técnica de origem, dar ciência ao recorrente e aos órgãos/entidades interessados do teor da decisão que vier a ser adotada, encaminhando-lhes cópia.

3.	O Ministério Público junto ao TCU, neste ato representando pelo Subprocurador-Geral Dr. Paulo Soares Bugarin, concordou da proposta da unidade técnica (peça 158) .
É o relatório.

Huilder Magno de Souza (OAB/DF 18.444) e outra.

Subprocurador-Geral Paulo Soares Bugarin.

RECURSO DE RECONSIDERAÇÃO EM PROCESSO DE TOMADA DE CONTAS ESPECIAL. INTEMPESTIVIDADE DA PEÇA RECURSAL. NÃO CONHECIMENTO.

TOMADA DE CONTAS ESPECIAL (TCE)

Secretaria de Recursos (Serur).

Em exame, recurso de reconsideração interposto por Kennedy Donald de Carvalho contra o Acórdão 3023/2019-TCU-Primeira Câmara (peça 37) , por meio do qual esta Corte de Contas julgou suas contas irregulares, imputando-lhe débito e multa.
A Secretaria de Recursos deste Tribunal, ao proceder ao exame da admissibilidade da peça recursal, propôs o não conhecimento do recurso em exame, dada sua intempestividade e ante o transcurso do prazo excepcional previsto no art. 285, § 2º, do Regimento Interno/TCU.
O Ministério Público junto ao TCU, neste ato representando pelo Subprocurador-Geral Dr. Paulo Soares Bugarin, concordou com a proposta da unidade técnica (peça 158) .
Com relação à tempestividade do recurso interposto, justifica-se da seguinte forma o recorrente, verbis:
O recorrente ainda não foi notificado da decisão do acórdão recorrido (vide peça 117) , mas vem apresentar suas razões recursais de forma voluntária, a fim de sanar qualquer omissão ou suposta irregularidade apontada nestes autos.
O processo foi julgado sem que o recorrente fosse devidamente intimado do acórdão ora recorrido, estando claramente pendente de cumprimento das peças 116, 117 e 118. 
Veja-se que a peça 117, que trata de ofício enviado ao recorrente, voltou sem cumprimento, e esse ficou impedido de exercer sua defesa como pessoa física, vez que também a pessoa física fora condenada anteriormente. 
Nesse sentido, de antemão já pede a anulação do Acórdão 10844/2020-TCU-Primeira Câmara e a reinstrução dos autos.
Com o objetivo de elucidar a questão apresentada nos autos, traço, a seguir, o histórico do processo. 
5.1.	O Acórdão 3023/2019-TCU-Primeira Câmara foi proferido em 9/4/2019 (peça 37) ;
5.2.	A notificação do responsável da deliberação original ocorreu em 19/7/2019 (peça 56) ;
5.3.	A Fundação Athletic Center, representada por seu presidente Kennedy Donald de Carvalho, interpôs embargos de declaração em 31/7/2019 (peça 57) , julgados em 3/12/2019, por intermédio do Acórdão 14593/2019-TCU-Primeira Câmara (peça 64) ;
5.4.	Do julgamento dos embargos foi o responsável Kennedy Donald de Carvalho notificado em 14/1/2020 (peça 86) ;
5.5.	Em 20/1/2020, a Fundação Athletic Center, representada por seu presidente Kennedy Donald de Carvalho, interpôs recurso de reconsideração contra a deliberação originária (peça 88) , conhecido por despacho deste relator em 4/2/2020 (peça 94) ; 
5.6.	O Ofício 8.511/2020-TCU/Seproc (peça 104) , endereçado ao Sr. Kennedy Donald de Carvalho com o objetivo de notificá-lo do despacho proferido que conheceu o recurso em questão, não foi recebido pelo destinatário (peça 109) ;
5.7.	Novo ofício expedido ao Sr. Kennedy com o mesmo objetivo (Ofício 31.491/2020, datado de 24/6/2020 - peça 114) , também foi devolvido sem êxito (peça 117) .
5.8.	O recurso de reconsideração interposto pela Fundação Athletic Center, representada por seu presidente Kennedy Donald de Carvalho, foi julgado por intermédio do Acórdão 10844/2020-TCU-Primeira Câmara, em 29/9/2020 (peça 122) ;
5.9.	Encontrando-se o processo em fase de notificação dos interessados, em atenção ao determinado no item 9.2 da referida deliberação, o Sr. Kennedy Donald de Carvalho ingressou com recurso de reconsideração intempestivo, em 21/10/2020 (peça 130) , dez meses após findo o termo final para interposição tempestiva, qual seja, 21/1/2020.
Considerando que o prazo para a interposição desse recurso é de 15 (quinze) dias, nos termos do art. 285 do Regimento Interno do TCU, não há dúvidas acerca da intempestividade do recurso ora examinado.
Despropositado o argumento do recorrente de que não teria sido intimado do acórdão originário. O Ofício 5561/2019-TCU/Secex-TCE, de 10/7/2019 (peça 47) , cujo objetivo foi notificar o Sr. Kennedy do julgamento proferido no Acórdão 3023/2019-TCU-Primeira Câmara, foi devidamente por ele recebido em 19/7/2019 (peça 56) .
A menção ao ofício por ele não recebido (peça 117) não sustenta sua pretensão de ter a seu favor renovado o prazo recursal, já que tal notificação objetivava, tão somente, informá-lo do despacho do relator que conheceu o recurso de reconsideração por ele próprio interposto em nome da Fundação Athletic Center e determinou sua instrução no âmbito desta Corte de Contas.
Além disso, há que se considerar que os ofícios constantes das peças 104 e 114, que não foram recebidos pelo interessado, foram a ele encaminhados, respectivamente, em 10/3/2020 e 24/6/2020, quando já encerrado o prazo final para a interposição do recurso de reconsideração pertinente, cujo prazo encerrou-se em 21/1/2020. Não há que se falar, por conseguinte, em prejuízo daí decorrente para a parte, com relação a seu eventual interesse na interposição de recurso em face do acórdão originário, como sustenta.
Observo que o recorrente busca alterar a verdade dos fatos com o intuito de beneficiar-se de prazo já há muito expirado. Tal pretensão não merece acolhimento deste Tribunal.
Também não aproveita ao recorrente a regra contida no art. 285, § 2º, do Regimento Interno/TCU, haja vista o transcurso de mais de 180 dias do prazo originalmente previsto para a interposição da peça recursal.
	Ante o exposto, acolhendo os pareceres prévios, VOTO para que seja adotada a minuta de acórdão que ora trago ao exame deste colegiado.
TCU, Sala das Sessões, em 4 de maio de 2021.
Ministro VITAL DO RÊGO 
Relator